【裁判字號】    95,訴,144
【裁判日期】    950731
【裁判案由】    強盜等
【裁判全文】
臺灣嘉義地方法院刑事判決               95年度訴字第144號
公  訴  人  臺灣嘉義地方法院檢察署檢察官
被      告  乙○○
                      0號
                      6號
指定辯護人  張巧妍律師
上列被告因準強盜等案件，經檢察官提起公訴（95年度偵字第
1798號），本院判決如下：
    主  文
乙○○連續攜帶兇器、踰越安全設備竊盜，累犯，處有期徒刑柒
月，扣案螺絲起子壹支，沒收；又攜帶兇器、踰越安全設備，因
脫免逮捕，而當場施以強暴，未遂，累犯，處有期徒刑貳年。應
執行有期徒刑貳年陸月，扣案螺絲起子壹支，沒收。
    事  實
一、乙○○因身心發展遲緩，中度智能障礙等心智缺陷，對於外
    界事務之理解、判斷、知覺能力，以及自由決定意思之能力
    ，已較普通人之平均程度顯然減退，致其辨識行為違法或依
    其辨識而行為之能力，顯著減低。又其曾於民國九十二年間
    因犯竊盜罪，經本院以九十三年度簡上字第三號判處有期徒
    刑六月，緩刑二年確定，緩刑期內付保護管束確定，又於九
    十三年間犯竊盜罪，經本院以九十三年度朴簡字第一○八號
    判處有期徒刑六月確定，經撤銷前開緩刑後，接續執行，於
    九十四年十一月十二日執行完畢。
二、詎乙○○仍不知悔改，竟意圖為自己不法所有之概括犯意，
    攜帶客觀上具殺傷力足為兇器之一支，以推搖鬆脫窗勾方式
    ，踰越玻璃落地窗之安全設備後，進入甲○○位於嘉義縣朴
    子市竹村里鴨母寮四三九巷十號住處（起訴書誤載為同里四
    二一巷三六號，侵入住宅均未據告訴），先後於（一）九十
    五年二月二十日中午某時許，竊得甲○○所有之新台幣（下
    同）五百元紙鈔二張及內裝一元硬幣五百枚之塑膠杯；（二
    ）九十五年二月二十一日中午某時許，竊得甲○○所有之Pl
    ay Station電視遊樂器遊戲光碟片八片；（三）九十五年二
    月二十二日中午某時許，竊得甲○○所有之一百元紙鈔四張
    ，得手後金錢均花費用罄，餘則遺失。
三、乙○○復於九十五年二月二十七日中午某時許，攜帶前開螺
    絲起子、踰越玻璃落地窗入屋後（侵入住宅未據告訴），以
    螺絲起子撬開屋內房門喇叭鎖未果，於屋內樓梯旁拾得尖嘴
    鉗一把，至二樓撬開喇叭鎖進入甲○○臥室搜尋財物未獲，
    再下樓時，在一樓房門處，適為返家之甲○○發現，因遭甲
    ○○以左手勒住其脖子後欲加逮捕，乙○○為脫免逮捕，與
    甲○○發生扭打間，持螺絲起子攻擊甲○○，致甲○○左臉
    頰受傷（所涉傷害部分，未據告訴），嗣乙○○為甲○○所
    制伏，報警處理，並扣得其所有供前開犯行所用之螺絲起子
    一把、及尖嘴鉗一把。
四、案經嘉義縣警察局朴子分局報告臺灣嘉義地方法院檢察署檢
    察官偵查起訴。
    理  由
一、按被告以外之人於審判外之言詞或書面陳述，除法律有規定
    者外，不得作為證據。刑事訴訟法第一百五十九條第一項定
    有明文。本件被害人甲○○於在嘉義縣警察局朴子分局竹村
    派出所之警詢筆錄，係被告以外之人於審判外之言詞陳述，
    為指定辯護人於表示異議（本院卷第79頁），查該警詢筆錄
    ，檢察官並未舉證證明被害人警詢調查時所為之陳述，有何
    較具可信之特別情況，且非證明犯罪事實所必要（蓋被害人
    事後於本院審理時證述明確，無須警詢筆錄加以證明），核
    與刑事訴訟法第一百五十九條之二所規定的例外情形亦不相
    符，是被害人警詢筆錄之陳述，應無證據能力。
二、上揭事實，業據被告於審理時坦承不諱（本院卷第149至153
    頁），並經證人即告訴人甲○○於審理時結證甚詳，復有扣
    押書、被害報告單、現場照片五幀存卷足參，及螺絲起子、
    尖嘴鉗各一支扣案可證，此外，並有嘉義縣警察局朴子分局
    以95年3月27日嘉朴警偵字第0950023387號函附之被告調查
    筆錄、行竊路徑圖、現場查證照片七幀在卷可考（本院卷第
    36 至43頁），綜上事證，被告審判中自白確與事實相符，
    要屬無疑；本案事證明確，被告犯行，應堪認定。指定辯護
    人雖辯以被訴準強盜之該次竊盜行為，雖入屋但尚未著手云
    云，惟被告既坦承入屋後有撬開二樓喇叭鎖進入甲○○房內
    搜尋財物、翻動衣櫥等語（本院卷第152頁），核與證人甲
    ○○結證稱：有發現喇叭鎖遭撬開、衣物遭翻動等語相符（
    本院卷第143、144頁），顯已著手於竊盜行為，辯護人此部
    分所辯，尚無足採，併予敘明。
三、查被告以推搖鬆脫窗勾後，所踰越之落地窗，該窗係位於甲
    ○○住處相隔庭院與屋內，窗戶下緣尚未緊接地面等情，有
    卷附現場照片（本院卷第41頁）可憑，被告踰越進入行竊，
    顯係踰越安全設備竊盜。又按刑法第三百二十一條第一項第
    三款之攜帶兇器竊盜罪，係以行為人攜帶兇器竊盜為加重條
    件，此所謂兇器，其種類並無限制，凡客觀上足對人之生命
    、身體、安全構成威脅，具有危險性之兇器均屬之，且只須
    行竊時攜帶此種具有危險性之兇器為已足，並不以攜帶之初
    有行兇之意圖為必要，最高法院七十九年度臺上字第五二五
    三號判例意旨可資參照。查被告行竊時所持螺絲起子、尖嘴
    鉗經本院當庭勘驗結果，螺絲起子全長為二十三公分，其中
    握把部分為八點五公分，塑膠材質，其餘部分則係鐵製，為
    一字型，另尖嘴鉗係鐵製，長十四公分，尖端堅硬，有勘驗
    筆錄在卷可佐（本院卷第146頁），均係客觀上足認對人之
    生命、身體、安全構成威脅，為具有危險性之兇器，殆無疑
    義。則其為證人甲○○發現，為脫免逮捕，對甲○○持螺絲
    起子施以強暴手段，毆傷其左臉，是核被告所為，係犯刑法
    第三百二十一條第一項第二、三款踰越安全設備、攜帶兇器
    竊盜之加重竊盜罪（犯罪事實二部分），及犯刑法第三百二
    十九條、第三百三十條第二項、第一項之加重準強盜罪未遂
    犯（犯罪事實三部分）。
四、按行為後法律有變更者，適用行為時之法律。但行為後之法
    律有利於行為人者，適用最有利於行為人之法律。此為刑法
    第二條第一項揭示之法律變更從舊從輕原則，規範目的在於
    避免惡化行為人法律地位，致其受行為時無法預見之刑罰處
    罰，故該條文「法律」之解釋限於「刑罰法律」（釋字第一
    ○三號解釋、最高法院五十一年台非字第七六號判例參照）
    ，循此意旨，則該條文之「變更」當限於「影響整體刑罰權
    規範內容利或不利」之變更，始合其規範目的，並與前揭限
    縮該條文「法律」為「刑罰法律」之實務見解一致，至於無
    涉刑罰權規範之文義修改或條文項次條調整、增列等，則不
    屬之，更能與最高法院九十五年第八次刑事庭會議決議，認
    為刑法第五十五條、第五十九條等雖事涉處斷刑或刑之加減
    事由法律，然於法理明文化或標準見解明文化等不涉刑罰權
    規範內容之條文修正，認非屬刑法第二條「法律變更」之見
    解相呼應，故：
（一）被告行為後，刑法第五十六條連續犯規定，業於九十五年
      七月一日刪除並施行，則被告於新法修正施行前之犯行，
      因行為後新法業已刪除而廢止連續犯之規定，此刪除雖非
      犯罪構成要件之變更，但顯已影響行為人刑罰利或不利之
      法律效果，自屬法律有變更，依新法第二條第一項前段規
      定，比較新、舊法結果，仍應適用較有利於被告之行為時
      法律即舊法論以連續犯。被告先後多次加重竊盜行為，均
      時間緊接，犯罪構成要件相同，顯係基於概括犯意為之，
      為連續犯，應依廢止前刑法第五十六條之規定，論以一加
      重竊盜罪，並加重其刑。被告所犯上開加重竊盜罪、加重
      準強盜罪間，罪名互異，犯意各別，應分論併罰。
（二）被告曾於九十二年間因犯竊盜罪，經本院以九十三年度簡
      上字第三號判處有期徒刑六月，緩刑二年確定，緩刑期內
      付保護管束確定，又於九十三年間犯竊盜罪，經本院以九
      十三年度朴簡字第一○八號判處有期徒刑六月確定，經撤
      銷前開緩刑後，接續執行，於九十四年十一月十二日執行
      完畢，有臺灣嘉義地方法院檢察署刑案資料查註紀錄表及
      臺灣高等法院被告前案紀錄表各一份附卷可按，其因「故
      意」犯罪，經判處有期徒刑確定，執行完畢五年以內，「
      故意」再犯本案為有期徒刑以上之罪，為累犯，則依九十
      五年七月一日修正施行前後刑法第四十七條新舊法規定，
      均符合累犯之要件，刑罰權規範狀態並無利或不利之變更
      ，不生新舊法比較問題，自應適用現行刑法第四十七條第
      一項規定，論以累犯，並各加重其刑，連續加重竊盜罪部
      分，並遞加之。
（三）刑法就一般未遂犯之成立要件及處罰效果，原分定於刑法
      第二十五條第一項、第二十六條前段，立法體例不妥，刑
      法九十五年七月一日修正施行，將刑法第二十六條前段規
      定，改列刑法第二十五條第二項後段，僅涉及條文條項調
      整，其成立要件及處罰效果則無變更，依前揭說明，自無
      庸為新舊法比較。又犯罪事實三部分，被告著手竊盜行為
      之實行而未遂，論以準強盜未遂罪，應依既遂犯之刑減輕
      之。
（四）另刑法第十九條第一、二項關於「心神喪失」、「精神耗
      弱」之人用語及定義，九十五年七月一日修正施行後改為
      「行為時因精神障礙或其他心智缺陷，致不能辨識其行為
      違法或欠缺依其辨識而行為之能力者，不罰。」、「行為
      時因前項之原因，致其辨識行為違法或依其辨識而行為之
      能力，顯著減低者，得減輕其刑。」，亦僅屬配合醫學用
      語、觀念之明文標準化，均無涉刑罰權規範變更，亦無新
      舊法比較問題。又按刑法上之心神喪失與精神耗弱，應依
      行為時精神障礙程度之強弱而定，如行為時之精神，對外
      界事務全然缺乏知覺理會及判斷作用而無自由決定意思之
      能力者，為心神喪失；如此項能力，並非完全喪失，僅較
      普通人之平均程度顯然減退者，則為精神耗弱，最高法院
      所著二十六年度渝上字第二三七號判例意旨可資參照。又
      刑法第十九條修正刪除「心神喪失」、「精神耗弱」用語
      ，惟前開判例仍足為現行刑法第十九條第一、二項精神狀
      態減刑事由之參照，查被告為中度智障，有身心障礙手冊
      、身心障礙鑑定表影本各一份為證（本院卷第30、第45至
      62頁），其精神狀態經本院將被告送請財團法人嘉義基督
      教醫院精神鑑定結果，該院綜合被告個案家庭史、腦波檢
      查、心理測驗檢查、智力測驗及精神狀態檢查結果，認為
      ：被告患有自幼身心發展遲緩，中度智能不足，智力測驗
      顯示其整體智商四十一，屬中度智能不足（其中語言智商
      四十，操作智商四十一），判斷力、抽象思考、記憶力、
      計算能力均有明顯障礙，於本案行為時，其精神狀態因智
      力障礙，已達精神耗弱之程度等情，有該院95年7月3日（
      95）嘉基醫字第1035號函附之精神鑑定報告書在卷可查（
      本院卷第100至102頁）；參諸被告雖於本院訊問中對於犯
      案當時情形表示承認，對案情雖大致能完全陳述，然表達
      過程有陳述、對答遲緩或不能針對問題回答情形，其心智
      缺陷致辨識行為違法或依其辨識而行為之能力，雖未達不
      能辨識，然顯著減低，應依刑法第十九條第二項規定減輕
      其刑（加重準強盜罪部分，遞減之），並依例先加後減。
（五）至辯護人雖主張竊盜部分（犯罪事實二部分）符合自首規
      定，惟證人即嘉義縣警察局朴子分局竹村派出所警員丙○
      ○於本院結證稱：其因被害人甲○○報案而至現場處理，
      在現場時甲○○即曾說過他家失竊好幾次，詳細失竊之日
      期、大致失竊物品（如五百元紙鈔、裝一元硬幣的塑膠背
      、一百元紙鈔等），均係甲○○所告知，在口頭詢問甲○
      ○失竊物品、時間之前，被告並無向其說除查獲之該次外
      ，他之前有去偷過甲○○家等語甚詳（本院卷第135、136
      頁），被告於竊盜後（犯罪事實二部分）後，於偵查犯罪
      職權之警員據被害人指訴而得確切根據懷疑被告為前開竊
      盜犯行嫌疑人前，未主動告知其為加害人並表明接受裁判
      ，殊與自首要件未合，辯護人認被告已合於自首一節，尚
      無足採。
五、爰審酌被告迭犯竊盜之紀錄（有臺灣嘉義地方法院檢察署刑
    案資料查註紀錄表及臺灣高等法院被告前案紀錄表各一份附
    卷可按），素行非佳；其出於不勞而獲之動機及目的；犯罪
    時未受明顯刺激；攜兇器竊盜之手段；依其陳述，其高商畢
    業、前曾隨車任搬運工為業，日收入五百元等生活狀況及智
    識程度；與被害人係房東屋主關係；犯罪竊盜財物價值非高
    、被害人遭脫免逮捕所施之強暴傷害傷勢輕微（未驗傷）；
    及犯後坦承犯行態度，尚未和解，惟屋主已表示原諒等一切
    情狀，各量處如主文所示之刑，並定其應執行刑，以示懲儆
    。又刑法第五十一條第五款原規定多數有期徒刑合併應執行
    之刑不得逾二十年，刑法九十五年七月一日修正施行後，提
    高合併應執行之最高度刑期為三十年，又定執行刑為科刑事
    項，影響及行為人刑罰法律效果，自有就新舊法比較必要（
    最高法院九十五年第八次刑事庭會議決議參照），比較結果
    ，以被告行為時之舊法有利，應依新法第二條第一項前段規
    定，適用最有利於行為人之法律，即行為時之舊法。至扣案
    螺絲起子一支，為被告所有，供犯前開犯行所用之物，業據
    被告供承在卷，應依刑法第三十八條第一項第二款規定宣告
    沒收之。至扣案尖嘴鉗一支，雖係供犯準強盜罪所用之物，
    惟係被害人甲○○所有，自不得依法諭知沒收。
據上論斷，應依刑事訴訟法第二百九十九條第一項前段，刑法第
二條第一項前段、第十九條第二項、（廢止前）第五十六條、第
三百二十一條第一項第二、三款、第三百二十九條、第三百三十
條第二項、第一項、第二十五條第二項後段、第四十七條第一項
、（修正前）第五十一條第五款、第三十八條第一項第二款，判
決如主文。
本案經檢察官侯德人到庭執行職務。
中    華    民    國    95    年    7     月    31    日
                  刑事第一庭審判長法  官  許進國
                                  法  官  鄧晴馨
                                  法  官  蔡廷宜
上列正本證明與原本無異。
如不服本判決，應於判決送達後10日內向本院提出上訴狀（應附
繕本）。告訴人或被害人如對於本判決不服者，應具備理由請求
檢察官上訴，其上訴期間之計算係以檢察官收受判決正本之日期
為準。
中    華    民    國    95    年    7     月    31    日
                                  書記官  蕭琪男
附錄論罪科刑法條
中華民國刑法第330條
犯強盜罪而有第三百二十一條第一項各款情形之一者，處七年以
上有期徒刑。
前項之未遂犯罰之。
中華民國刑法第329條
竊盜或搶奪，因防護贓物、脫免逮捕或湮滅罪證，而當場施以強
暴脅迫者，以強盜論。
中華民國刑法第321條
犯竊盜罪而有左列情形之一者，處六月以上、五年以下有期徒刑
：
一、於夜間侵入住宅或有人居住之建築物、船艦或隱匿其內而犯
    之者。
二、毀越門扇、牆垣或其他安全設備而犯之者。
三、攜帶兇器而犯之者。
四、結夥三人以上而犯之者。
五、乘火災、水災或其他災害之際而犯之者。
六、在車站或埠頭而犯之者。
前項之未遂犯罰之。


司法院資訊處製作；財團法人民間司法改革基金會備份。
